臺灣臺中地方法院民事裁定
110年度抗字第235號
抗  告  人  張寶桂  


相  對  人  王江鎮  
            王炳河  
上列當事人間聲請拍賣抵押物事件，抗告人對於民國110年9月6
日本院110年度司拍字第242號裁定提起抗告，本院合議庭裁定如
下：
　　主  文
抗告駁回。
抗告程序費用新臺幣壹仟元由抗告人負擔。
　　理  由
一、抗告意旨略以：系爭土地之他項權利證明書亦載明最高限額
    抵押權之存續期間為民國83年8月13日起至84年2月12日止、
    債務人係王炳河，王炳河先後分別收受數筆借款，於83年11
    月1日收受新臺幣（下同）145萬元、於83年11月3日收受60
    萬元、於83年11月7日收受11萬5000元、於83年12月11日收
    受85萬元，王炳河並親簽借據二紙及交付支票作為借款之借
    據擔保，以支票票載發票日84年9月27日為借款清償日，形
    式上審酌前開借據二紙及支票上之簽名筆跡，應可認均係王
    炳河所簽，另系爭抵押權設定契約書已遺失，且地政事務所
    留存之申請書及設定契約書等資料亦因逾保存年限而依法銷
    毀，無法提供，可認抗告人提出系爭土地登記謄本、他項權
    利證明書及人工土地登記謄本，業已盡釋明之責，系爭借款
    債務既發生於最高限額抵押權存續期間內，已足認上開借款
    確屬最高限額抵押權所擔保之債權，原裁定逕予駁回抗告之
    聲請，實有違誤，爰提起抗告，求為廢棄原裁定等語。　　
二、按抵押權人，於債權已屆清償期，而未受清償者，得聲請法
    院，拍賣抵押物，就其賣得價金而受清償；上開規定於最高
    限額抵押權準用之，民法第873條、第881條之17分別定有明
    文。次按抵押權人聲請拍賣抵押物，在一般抵押，因必先有
    被擔保之債權存在，而後抵押權始得成立，故祇須抵押權已
    經登記，且登記之債權已屆清償期而未受清償，法院即應准
    許之。惟最高限額抵押，抵押權成立時，可不必先有債權存
    在，縱經登記抵押權，因未登記已有被擔保之債權存在，如
    債務人或抵押人否認先已有債權存在，或於抵押權成立後，
    曾有債權發生，而從抵押權人提出之其他文件為形式上之審
    查，又不能明瞭是否有債權存在時，法院自無由准許拍賣抵
    押物（最高法院著有71年台抗字第306號判例參照）。是最
    高限額抵押權之抵押權人聲請拍賣抵押權時，法院除須形式
    審查抵押權是否有效存在外，亦須就所提出之債權證明文件
    為形式上之審查，必待形式審查後得認定抵押權所擔保之債
    權存在時，法院始得拍賣抵押物。
三、經查：本件最高限額抵押權擔保債權期間為自83年8月13日
    起至84年2月12日，登記日期為83年8月25日，有抗告人提出
    之他項權利證明書及土地登記謄本為證(司拍卷第11~13頁)
    ，抗告人稱王炳河有親簽借據二紙及交付支票作為借款之借
    據擔保，約定以支票票載發票日84年9月27日為清償日，該
    借款債務發生於最高限額抵押權存續期間內，足認確屬最高
    限額抵押權所擔保之債權乙節，雖提出借據二紙（見本院卷
    第43至45頁）、系爭土地第一類登記謄本（見本院卷第47至
    49頁）、支票影本一紙（見本院卷第51頁）、他項權利證明
    書（見本院卷第53頁）、人工土地登記謄本（見本院卷第55
    至69頁）及臺中市龍井地政事務所龍地一字第1100006500號
    函（見本院卷第77頁）為證，然借據僅分別記載：「11月1
    日1,450,000－、11月3日600,000－、11月7日115,000－，王炳
    河收」及「12月11日王炳河，新臺幣捌拾伍萬元整」(司拍
    卷第29、31頁，同本院卷第43、45頁)，尚難僅依前開文字
    記載即得形式上認定係王炳河於83年間親簽，亦無從認定係
    屬借貸關係之借據，該借款債務是否屬系爭最高限額抵押權
    所擔保之範圍，尚非無疑。另系爭支票之發票日為84年9月2
    7日(司拍卷第33頁，同本院卷第51頁)，既無從於形式上認
    定為系爭最高限額抵押權擔保效力所及，又依他項權利證明
    書之清償日期記載「依照各個契約約定」，亦難逕認雙方係
    約定以支票發票日為借款清償日。是本院依抗告人所提出之
    上開文件為形式審查，仍無從明瞭是否確有上開所擔保之債
    權存在且已屆清償期，本院自無由准許拍賣抵押物，則抗告
    人猶執前詞抗告，亦屬無據。綜上，原審所為駁回拍賣抵押
    物聲請之裁定，於法尚無不合。從而，本件抗告意旨指摘原
    裁定不當求予廢棄，為無理由，應予駁回。
四、末按非訟事件程序費用之負擔，有相對人者，準用民事訴訟
     法有關訴訟費用之規定；依法應由關係人負擔費用者，法
    院 裁定命關係人負擔時，應一併確定其數額，非訟事件法
    第21 條第2項、第24條第1項分別定有明文。又訴訟費用，
    由敗 訴之當事人負擔，民事訴訟法第78條亦有明文。經核
    本件非 訟事件程序費用即抗告費為1,000元，而抗告人之抗
    告為無 理由，爰依上開規定，確定本件抗告程序費用1,000
    元，應 由抗告人負擔。
五、據上論結，本件抗告為無理由，依非訟事件法第46條、第21
    條第2項、第24條第1項，民事訴訟法第495條之1第1項、第4
    49條第1項、第95條、第78條，裁定如主文。
中　　華　　民　　國　　111 　年　　1 　　月　　25　　日
                  民事第一庭  審判長法  官    許石慶
                                    法  官    鍾宇嫣
　　　　　　　　　                  法  官    蕭一弘
正本係照原本作成。
本裁定除以適用法規顯有錯誤為理由，不得再抗告；如提再抗告
，應於收受送達後10日內委任律師為代理人向本院提出再抗告狀
（須附繕本1份），並繳納再抗告費新臺幣1,000元。　
中　　華　　民　　國　　111 　年　　1 　　月　　26　　日
                                    書記官    黃馨萱
　　　
附表：　　　　　　　 
編  號 土　　　　　地　　　　　坐　　　 　 落　　     面　　積 權  　利  範　  圍  市 鄉鎮市區 　段　 小段   地　　號 平方公尺  １ 臺中 龍井區 龍田  1356-5 293 3分之1